最高法院刑事判決　　　　　　　九十四年度台上字第三五０號
　　上訴人　乙○○
　　　　　　丙○○
　　被　告　甲○○
上列上訴人等因自訴被告偽造有價證券案件，不服台灣高等法院
台中分院中華民國九十年八月十六日第二審判決（九十年度上訴
字第一四七號，自訴案號：台灣台中地方法院八十七年度自字第
七七號），提起上訴，本院判決如下：
    主  文
原判決撤銷，發回台灣高等法院台中分院。
　　理　由
本件原判決以上訴人乙○○、丙○○之自訴意旨略稱: 被告甲○
○為執業代書，緣帝王盟股份有限公司（下稱帝王盟公司）於民
國八十五年七月間，因業務拓展，急需資金因應，遂由董事長雷
輝龍召集股東雷群星、丙○○、乙○○等人共同決議，委由總經
理丙○○向金融機構申貸。事為被告知悉，遂向丙○○訛稱：與
金融業關係良好，可在八十五年九月前以低利貸得現款支應，丙
○○不疑有他，乃委由被告辦理貸款，並交付酬金新台幣（下同
）六十萬元及帝王盟公司印章與股東印章、公司登記事項卡等書
件，以利辦理。屆期未能借得款項，致帝王盟公司調度困難；被
告趁機以月息三分貸與帝王盟公司應急，帝王盟公司並以簽發本
票為擔保，自八十五年九月起，至八十五年底止，計向被告貸得
九百萬元，為期三個月，利上加利竟變為一千五百萬元，乃於八
十六年三月向銀行貸得一千二百萬元清償債務，但迄今尚積欠利
息六百餘萬元。至八十六年七月間，被告至乙○○家中討債，並
言明應將土地或房屋過戶扺債，否則將訴諸法律，未幾，乙○○
土地及房屋竟遭法院假扣押，始發現被告係利用保管帝王盟公司
股東印章與相關資料之機會，未經授權擅自於原判決附表（不稱
附表）二所示之本票陸紙上（面額各為一百萬元，發票日均為八
十六年四月十六日），冒用乙○○，與雷輝龍、雷群星、丙○○
等人名義簽名並盜用印章於本票上使乙○○成為共同發票人，嗣
被告更持該六紙本票，自八十六年七月起，聲請台灣雲林地方法
院假扣押乙○○財產，又再持偽造本票向台灣南投地方法院聲請
本票裁定准予強制執行及提起民事給付票款之訴，因認被告甲○
○涉牽連犯刑法第二百零一條第一項偽造有價證券、同條第二項
之行使偽造有價證券、第三百四十二條第一項背信罪嫌及第三百
四十四條重利罪嫌，經審理結果，認犯罪不能證明，因認第一審
諭知被告無罪，為無不合，予以維持，駁回上訴人等在第二審之
上訴，固非無見。
惟查(一)刑事訴訟法上所稱之犯罪被害人，係指因犯罪而直接受害
之人而言。本件依自訴意旨所稱：帝王盟公司於八十五年七月間
，因業務拓展，急需資金，而決定由總經理丙○○向銀行貸款應
急，被告獲悉上情，遂向丙○○訛稱：其與金融業關係良好，可
在兩個月之內辦妥貸款，丙○○乃委由被告辦理，並交付酬勞六
十萬元及帝王盟公司印章與股東印章、公司登記事項卡等書件，
以利辦理。屆期未借得款項，反趁公司亟於用錢之際，貸與金錢
而取得與原本顯不相當之高利等語。如果無誤，則上開犯罪之被
害人，似為帝王盟公司，上訴人雖為帝王盟公司之股東，其股東
權益亦受有影響，但其直接受害者為公司，而非個人，原判決未
說明上訴人就此部分，何以為犯罪之被害人而得以提起自訴，遽
為實體判決，自有未當。(二)原判決以上訴人等未能提出辦理貸款
之委任書。嗣則改稱：為委辦上開貸款，雙方訂有協議書，先後
所指不一，且依上訴人所指雙方訂立協議書之日期，或為帝王盟
公司決議貸款之前，或為雙方交惡之後，認上訴人等之指訴，與
事實不符，不足以採信，並認被告所辯：上開六十萬元為企畫案
之酬勞，非為貸款之酬金為真實，而為被告無罪之諭知。但上訴
人等再三指陳：其等確因貸款而交付六十萬元之酬勞金，被告亦
供承：其確保有丙○○所交付丙○○、乙○○、雷輝龍、雷群星
、雷金興等人之印鑑證明等語（見第一審卷第五八頁），如被
告所辯其未受託辦理貸款，何以持有上開印鑑證明，則被告有無
受委任，攸關背信犯罪事實之認定，上開事實尚有未明，原審遽
行判決，尚有未當。(三)上訴人等迭次陳稱：因被告未於期限內辦
理貸款，趁帝王盟公司亟需用錢之際貸與九百萬元，三個月之本
息累積為一千五百萬元，經上訴人於八十六年三月向銀行貸得一
千二百萬元償還，迄今尚積欠利息六百餘萬元等語。被告亦坦承
其曾陸續貸放約一千萬元與丙○○，及目前仍執有上訴人等人所
簽發，面額各為一百萬元之本票六張（同上卷第二０七頁）；證
人即被告之妻陳秀霞亦證稱：上開貸與上訴人等之借款為期三個
月等語（見第一審卷第一三五頁）。上開為期三個月之貸款金
額若干？已償還若干本息？攸關貸放利息多寡與重利犯行之認定
，原判決未詳加調查認定，遽以上訴人就利息之供述，前後不符
，認定上訴人等人之指訴，為無足以採信，自有調查職責未盡之
違法。(四)丙○○陳稱：其先前簽發與被告之本票，均由其親自簽
名及按指印，並提出本票八紙為證（見原審卷第四七至五二頁）
。上開本票與上訴人所指附表二所示被告偽造之本票六紙（同上
卷第五二頁起），兩者之字跡，由肉眼觀之，顯然不同，原審雖
以第一審法院已將丙○○當庭書寫之字跡資料與附表二所示本票
上之筆跡，經送請法務部調查局鑑定筆跡結果，認丙○○平時簽
名書寫特徵差異較大，且其平時及當庭簽名書寫之式樣亦變化不
一，無法歸納其筆劃特徵，致無法進行比對鑑定，有鑑定書可按
；但附表二所示之本票是否出於被告或其妻之筆跡，如為被告夫
妻之筆跡，是否基於上訴人之授權而簽發，攸關偽造有價證券罪
之認定，原審未加調查審認，遽行判決，亦不足以昭折服。上訴
人等上訴意旨指摘原判決不當，尚非全無理由，應認有撤銷發回
更審之原因。至上訴人等所指被告涉犯背信及重利部分，為刑事
訴訟法第三百七十六條第五款、第一款所列之罪，原屬不得上訴
第三審法院之案件，但依自訴意旨所指，此部分之犯行與其所犯
偽造有價證券罪，有裁判上一罪之關係，基於審判不可分之原則
，爰一併發回，附此說明。
據上論結，應依刑事訴訟法第三百九十七條、第四百零一條，判
決如主文。
中　　華　　民　　國　九十四　年　　一　　月　 二十 　日
                      最高法院刑事第七庭
                          審判長法官  莊　登　照
                                法官  洪　明　輝
                                法官  黃　一　鑫
                                法官  魏　新　和
                                法官  林　秀　夫
      本件正本證明與原本無異
                                      書  記  官
中　　華　　民　　國　九十四　年　　一　　月　二十五　日
                                                   Ａ
